臺灣高等法院刑事判決
110年度上易字第1740號
上  訴  人  臺灣臺北地方檢察署檢察官
上  訴  人  
即  被  告  吳俊德



選任辯護人  鄭錦堂律師
            李保祿律師
上列上訴人因被告侵占等案件，不服臺灣臺北地方法院109年度
易字第828號，中華民國110年9月27日第一審判決（起訴案號：
臺灣臺北地方檢察署109年度偵字第2132號），提起上訴，本院
判決如下：
    主  文
原判決撤銷。
吳俊德犯業務侵占罪，處有期徒刑陸月，如易科罰金，以新臺幣
壹仟元折算壹日。緩刑貳年。
    事  實
一、吳俊德以郵票買賣為業，為從事業務之人，其受秦康泰委託
    ，負責處理將秦康泰友人所有如附表編號一所示之「大藍天
    」郵票（下稱「大藍天郵票」）1紙提供他人詢價等事宜。
    詎其於民國108年9月16日下午4時許（起訴書誤載為同日「2
    1時許」），在臺北市○○區○○○路0段000號1樓，接受秦康泰
    交付之「大藍天郵票」後，竟基於業務侵占及偽造郵票之犯
    意，旋自斯時起迄同年月18日晚間10時許之間某時，將其業
    務上所持有之「大藍天郵票」易持有為所有，予以侵占入己
    ，並以彩色影印「大藍天郵票」再穿打郵票齒孔之方式，偽
    造如附表編號二所示之郵票（下稱「系爭偽造郵票」）後，
    於同年月18日晚間10時許，將系爭偽造郵票交予秦康泰，偽
    以返還秦康泰所交付之「大藍天郵票」。
二、案經秦康泰訴由臺北市政府警察局松山分局（下稱「松山分
    局）報告臺灣臺北地方檢察署檢察官偵查起訴。
    理  由
壹、證據能力部分：
    按被告以外之人於審判外之陳述，雖不符刑事訴訟法第159
    條之1至第159條之4之規定，而經當事人於審判程序同意作
    為證據，法院審酌該言詞陳述或書面陳述作成時之情況，認
    為適當者，亦得為證據。又當事人、代理人或辯護人於法院
    調查證據時，知有第159條第1項不得為證據之情形，而未於
    言詞辯論終結前聲明異議者，視為有前項之同意，同法第15
    9條之5亦有明定。查本件檢察官、上訴人即被告吳俊德（下
    稱「被告」）及其辯護人就本判決下列所引被告以外之人於
    審判外陳述之證據能力均不予爭執，且迄言詞辯論終結時，
    均未對該等證據之證據能力聲明異議，本院審酌各該供述證
    據作成時，核無違法取證或其他瑕疵，認為以之作為本案之
    證據屬適當，自有證據能力。其餘資以認定被告犯罪事實之
    非供述證據，均查無違反法定程序取得之情形，依刑事訴訟
    法第158條之4反面規定，亦具證據能力。　　
貳、實體部分：
一、訊據被告固坦承其有受告訴人秦康泰委託，負責將「大藍天
    郵票」提供他人詢價，嗣另以前揭方式偽造如附表編號二所
    示之系爭偽造郵票並交予告訴人，偽以返還告訴人所交付之
    「大藍天郵票」，惟矢口否認有侵占「大藍天郵票」之犯行
    ，辯稱：告訴人交付之「大藍天郵票」，業經其以新臺幣（
    下同）122萬元賣給第三人林炳煌，其未侵占「大藍天郵票
    」，而係以偽造「大藍天郵票」並交付告訴人之方式，藉以
    侵占出售「大藍天郵票」所取得之價款云云。
二、經查：
　㈠被告係以郵票買賣為業，因此受告訴人委託，負責處理將告
    訴人友人所有如附表編號一所示之「大藍天」1紙提供他人
    詢價等事宜，告訴人因此於108年9月16日下午4時許，在臺
    北市○○區○○○路0段000號1樓，將「大藍天郵票」1紙交予被
    告收受，嗣經被告於同年9月18日晚間10時許，將其偽造如
    附表編號二所示之系爭偽造郵票交予告訴人，偽以返還告訴
    人所交付「大藍天郵票」之事實，業據證人即告訴人秦康泰
    於原審審理時、證人楊慶永於偵訊時分別證述在卷（見本院
    卷第83至88頁；偵卷第169至171頁），並為被告所不爭執，
    復有被告與告訴人所簽訂之協議書（下稱「系爭協議書」）
    、被告與告訴人、告訴人與楊慶永間之Line對話紀錄及附表
    編號一所示之「大藍天郵票」、附表編號二所示之系爭偽造
    郵票相片附卷可佐（見偵查卷第25頁、第28至33頁、第73至
    87頁、第91至135頁、第179至199頁，原審卷第213至227頁
    ）。被告事後竟以彩色影印「大藍天郵票」再穿打郵票齒孔
    之方式，偽造如附表編號二所示之系爭偽造郵票並交予告訴
    人，偽以返還告訴人所交付「大藍天郵票」，足見被告有將
    該郵票易持有為所有之不法所有意圖至明。
　㈡被告雖辯稱：係將告訴人交付之「大藍天郵票」出售予第三
    人林炳煌云云。惟證人林炳煌於前揭勘驗程序陳稱伊不敢確
    定向被告購買取得之「大藍天郵票」，是否即係告訴人所指
    之「大藍天郵票」真品，告訴人則稱林炳煌購買之前揭「大
    藍天郵票」，與伊交予被告之「大藍天郵票」並非同一張郵
    票等語（見本院卷第115頁），則被告此部分所辯是否屬實
    ，已非無疑。況退萬步言，縱被告此部分所辯屬實，然其既
    無出售「大藍天郵票」之權利，竟未經告訴人同意，擅自出
    售後再偽造郵票並持以交還告訴人，所為自屬侵占無訛，是
    即令被告確將「大藍天郵票」出售予林炳煌，仍無礙其確侵
    占告訴人所交付「大藍天郵票」之事實認定。
  ㈢綜上所述，本案事證明確，被告犯行洵堪認定，應依法論罪
    科刑。
三、論罪：
  ㈠被告行為後，刑法第336條、第202條業於108年12月25日修正
    公布，於同年月27日施行。因該等罪名於72年6月26日後並
    未修正，故修正後之規定僅係就修正前原以銀元為單位而應
    依刑法施行法第1條之1第2項前段規定，將其罰金數額提高
    為30倍之規定，逕於上開罪名本文規定，直接將罰金數額修
    正提高30倍，以增加法律明確性；此外別無其他修正（參見
    上開規定之此次修法立法理由）。是上開規定於修正前、後
    之法定刑並無不同，不生新舊法比較適用之問題，應依一般
    法律適用原則，逕適用裁判時法即修正後之規定論處。
  ㈡核被告所為，係犯刑法第336條第2項之業務侵占罪及同法第2
    02條第1項之偽造郵票罪。被告偽造郵票復持以行使，因偽
    造郵票之法定刑較行使偽造郵票之刑為重，依高度行為吸收
    低度行為之原則，其行使行為已為偽造行為所吸收，不另論
    罪。被告以一行為觸犯上開2罪，為想像競合犯，應從一重
    論以業務侵占罪。公訴意旨就被告偽造郵票部分之犯行雖漏
    載刑法第202條第1項偽造郵票罪之法條，惟此部分犯罪事實
    業據起訴書於「犯罪事實」欄載明，並經本院當庭告知被告
    此部分所犯法條（見本院卷第94頁、第153頁、第196頁），
    自無礙當事人之攻擊防禦，本院自得併予審理，附此敘明。
四、撤銷改判之理由、緩刑宣告及不沒收犯罪所得之說明：
　㈠原審以被告犯罪事證明確，予以論罪科刑，固非無見。惟 ①
    被告上訴後，於本院審理時已與告訴人達成和解，約定賠償
    告訴人共230萬元（其中包括被告經告訴人發覺其侵占犯行
    後，尚未與告訴人成立和解前所支付之80萬元），並已全部
    賠付完畢（見本院卷第191至192頁所附本院111年度附民字
    第307號和解筆錄），此與原審量刑審酌之情狀已有所歧異
    ，原判決於量刑時既未及審酌上開有利於被告之量刑因子，
    量刑自有未當；②告訴人交予被告之「大藍天郵票」，雖屬
    被告之犯罪所得，然被告已依前揭和解筆錄所載條件賠償告
    訴人230萬元，依刑法第38條之2第2項有關過苛條款之規定
    ，自不應沒收如附表編號一所示之「大藍天郵票」或追徵其
    價額，另被告所偽造如附表編號二所示之系爭偽造郵票，業
    據被告撕毀而滅失，亦無從宣告沒收（均詳如後述），原判
    決未及適用刑法第38條之2第2項有關過苛條款之規定，仍諭
    知沒收未扣案如附表編號一所示之「大藍天郵票」或追徵其
    價額（應扣除被告先前已賠償之前揭80萬元），另諭知沒收
    未扣案如附表編號二所示之系爭偽造郵票，亦有未洽。被告
    上訴指摘原判決量刑過重，為有理由，且原判決既有前揭可
    議之處，自應由本院將原判決撤銷改判。
  ㈡爰以行為人之責任為基礎，審酌被告以郵票買賣為業，本應
    恪守商道，遵循誠信原則，卻為貪圖一己私利而為本件侵占
    犯行，未尊重他人財產法益，罔顧他人信賴及職業倫理，復
    為掩飾其侵占犯行而偽造系爭偽造郵票並交付告訴人，偽以
    返還「大藍天郵票」，危及郵票流通之交易安全，犯後未坦
    承全部犯行，惟已與告訴人達成前揭和解並賠付完畢之犯後
    態度，兼衡其自陳高職畢業之智識程度、近10年均係從事郵
    票買賣業務、已婚，育有2名成年、1名未成年子女、家庭經
    濟狀況勉持（見偵查卷第7頁、原審卷第248頁），及其素行
    、本案犯罪之動機、目的、手段、犯罪所獲不法利益及造成
    之損害，暨告訴人除表示願以上開金額與被告和解外，亦同
    意雙方間關於本件民刑事糾紛之所有損害賠償內容均以前揭
    和解筆錄所載內容為準，渠交予被告之「大藍天郵票」亦不
    再向被告請求返還，由被告全權處理（見本院卷第191頁所
    附和解筆錄），檢察官、被告及其辯護人據此所表示之量刑
    意見（見本院卷第203至204頁）等一切情狀，量處如主文第
    2項前段所示之刑，並諭知易科罰金之折算標準，以示懲儆
    。
　㈢被告前未曾因故意犯罪受有期徒刑以上刑之宣告，有本院被
    告前案紀錄表在卷（見本院卷第205至207頁）可稽。經審酌
    被告係因一時失慮致罹刑章，犯後於本院審理時已與告訴人
    達成前揭和解，並已付訖全部賠償款，堪認被告確有悔悟之
    意，本院信其經此偵審程序及刑罰宣告之教訓後，應能知所
    警惕而無再犯之虞，因認所宣告之刑以暫不執行為適當，爰
    依刑法第74條第1項第1款規定，併予宣告緩刑2年，以啟自
    新。
  ㈣按犯罪所得，屬於犯罪行為人者，沒收之；宣告前2條之沒收
    或追徵，有過苛之虞、欠缺刑法上之重要性、犯罪所得價值
    低微，或為維持受宣告人生活條件之必要者，得不宣告或酌
    減之，刑法第38條之1第1項前段、第38條之2第2項定有明文
    。查被告所侵占如附表編號一所示之「大藍天郵票」，固為
    其犯罪所得，惟被告既以前揭條件與告訴人成立和解，已實
    際賠償告訴人230萬元，若仍就被告犯罪所得宣告沒收或追
    徵其價額，對於被告將有過苛之情形，爰依刑法第38條之2
    第2項規定，不予宣告沒收或追徵價額。另依被告於本院審
    理時所述，前揭附表編號二所示之系爭偽造郵票，業經其於
    原審第二次開完庭後就撕掉，現已找不到該紙郵票等語（見
    本院卷第107至108頁），卷內復查無系爭偽造郵票尚屬存在
    之證據，堪認該紙郵票業已滅失，自無從依刑法第205條規
    定，諭知沒收，併此敘明。
據上論斷，應依刑事訴訟法第369條第1項前段、第364條、第299
條第1項前段，判決如主文。
本案經檢察官朱家蓉提起公訴，檢察官高光萱提起上訴，由檢察
官王亞樵到庭執行職務。
中　　華　　民　　國　　111 　年　　6 　　月　　2 　　日
                  刑事第十五庭  審判長法  官  陳芃宇
                                      法  官  曹馨方
                                      法  官  陳勇松
以上正本證明與原本無異。
不得上訴。
                                      書記官  邱紹銓
中　　華　　民　　國　　111 　年　　6 　　月　　6 　　日
附錄：本案論罪科刑法條全文        
中華民國刑法第202條
意圖供行使之用，而偽造、變造郵票或印花稅票者，處6月以上5
年以下有期徒刑，得併科3萬元以下罰金。
行使偽造、變造之郵票或印花稅票，或意圖供行使之用而收集或
交付於人者，處3年以下有期徒刑，得併科3萬元以下罰金。
意圖供行使之用，而塗抹郵票或印花稅票上之註銷符號者，處1
年以下有期徒刑、拘役或9千元以下罰金；其行使之者，亦同。

中華民國刑法第336條
對於公務上或因公益所持有之物，犯前條第1項之罪者，處1年以
上7年以下有期徒刑，得併科15萬元以下罰金。
對於業務上所持有之物，犯前條第1項之罪者，處6月以上5年以
下有期徒刑，得併科9萬元以下罰金。
前二項之未遂犯罰之。

附表：
編號       物品名稱 數量       卷證出處 一 「大藍天郵票」（正、反面） 1張 偵卷第117頁上方之2張相片 二 被告偽造之「系爭偽造郵票」（正、反面） 1張 偵卷第117頁下方之2張相片